臺灣彰化地方法院民事判決　94年度訴字第632號
原　　　告　丁○○
　　　　　　戊○○
　　　　　　己○○○
　　　　　　庚○○
上列四人共同
訴訟代理人　魏其村律師
　　　　　　王叔榮律師
被　　　告　辛○○　　住彰化縣.
　　　　　　乙○○　　住桃園縣.
　　　　　　甲○○　　住彰化縣.
兼上列二人共同
訴訟代理人　丙○○　　住同上
上列當事人間請求確認債權存在事件，本院於民國94年11月9 日
言詞辯論終結，判決如下：
    主  文
確認被告辛○○對被告乙○○之會款債權除本院九十二年度訴字
第七二八號判決確定之新台幣壹拾捌萬陸仟參佰壹拾參元，尚有
新台幣貳拾捌萬參仟貳佰肆拾柒元元及自民國九十一年五月十一
日起至清償日止，按年息五% 計算之利息債權存在。
確認被告辛○○對被告甲○○有會款債權新台幣壹拾柒萬零壹佰
元及自民國九十二年三月六日起至清償日止，按年息五% 計算之
利息債權存在。
確認被告辛○○對被告丙○○有會款債權新台幣壹拾柒萬零壹佰
元及自民國九十二年三月六日起至清償日止，按年息五% 計算之
利息債權存在。
訴訟費用（減縮部分除外）由被告乙○○負擔百分之二十三，被
告甲○○負擔百分之十四，被告丙○○負擔百分之十四，餘由被
告辛○○負擔。
    事實及理由
甲、程序方面：
    按訴狀送達後，原告不得將原訴變更或追加他訴，但被告同
    意者，擴張或減縮應受判決事項之聲明者，不在此限，被告
    於訴之變更或追加無異議，而為本案之言詞辯論者，視為同
    意變更或追加，民事訴訟法第255 條第1 項第1 、3 款、第
    2 項分別定有明文。原告提起本訴時，就確認之金額及利息
    起算日部分，原係聲明：(一)確認被告辛○○對被告乙○○之
    會款債權，除本院92年度訴字第728 號判決確定外，另有新
    台幣（下同）258,827 元及自民國91年5 月14日起至清償日
    止，按年息5%計算之利息債權存在。(二)確認被告辛○○對被
    告甲○○有會款債權340,200 元及自91年5 月14日起至清償
    日止，按年息5%計算之利息債權存在。(三)確認被告辛○○對
    被告丙○○有會款債權24,420元及自91年5 月14日起至清償
    日止，按年息5%計算之利息債權存在。嗣於訴狀送達被告後
    ，於訴訟進行中，於94年10月21日言詞辯論期日，將書狀及
    言詞將上開聲明變更為：(一)確認被告辛○○對被告乙○○之
    會款債權除本院92年度訴字第728 號判決確定外，尚有283,
    247 元及其自91年5 月11日起至清償日止，按年息5%計算之
    利息債權存在。(二)確認被告辛○○對被告甲○○有會款債權
    170,100 元及自92年3 月6 日起至清償日止，按年息5%計算
    之利息債權存在。(三)確認被告辛○○對被告丙○○有會款債
    權170,100 元及自92年3 月6 日起至清償日止，按年息5%計
    算之利息債權存在。上開訴之變更，核屬擴張或減縮應受判
    決事項之聲明，且被告無異議而為本案之言詞辯論，視為同
    意，依上開規定，自應准許之，先予敘明。
乙、實體方面：
一、原告主張：被告辛○○召集如附表所示之4 組合會，其在89
    年12月5 日倒會後，在本院刑事庭審理其冒標附表所示4 組
    合會所涉之偽造文書案件中（下稱冒標案件）提出應收能收
    之死會會員名單4 紙，其中甲組會列有江義雄1 會乙組
    會亦列有江義雄1 會五日會列有江明進1 會十日會列有
    被告乙○○2 會。而訴外人即十日會另1 活會會員李敏藝先
    前訴請確認被告辛○○對被告乙○○之十日會會款債權時，
    被告乙○○僅承認標取1 會，並主張另1 會為被告辛○○冒
    標，被告辛○○亦附和其詞，另甲、乙組合會會單上所載江
    義雄及五日會合會會單所載江明進等2 位會員，因與實際參
    加者之本人即被告乙○○、甲○○姓名不符，故無法對渠等
    強制執行，原告為活會會員，為求償之目的，自有對被告提
    起確認會款債權存在之確認利益。原告請求確認之會款債權
    分論如下：
  (一)被告乙○○應給付被告辛○○之死會會款，除本院92年度訴
    字第728 號判決主文所示186,313 元外，尚有283,247 元。
  就十日會部分：
    被告乙○○參與2 會，其中1 會係於87年10月10日，以2,37
    0 元得標（下稱第一會），另1 會則係於88年3 月10日，以
    2, 360元得標（下稱第二會）。第一、二會被告乙○○均於
    89年12月5 日被告辛○○倒會後即未繳納死會會款，自89年
    12月10日至91年5 月10日會期屆滿止，共18期，故第一會死
    會會款合計為222,660 元，第二會死會會款合計為222,480
    元，惟李敏藝在本院92年度訴字第728 號收取訴訟事件中僅
    就第一會死會會款請求在186,313 元之範圍內為確認，故被
    告乙○○應繳之死會會款，除本院92年度訴字第728 號判決
    主文所示186,313 元外，尚有第一會死會會款差額36,347元
    （222,660 －186,313 ＝36,347），及第二會死會會款222,
    480 元，共258,827元（36,347＋222,480 ＝258,827）。
  就甲、乙組會部分：
    被告乙○○另有參與被告辛○○召集之甲、乙組合會各1 會
    ，合會會單上「江義雄」即被告乙○○之誤，2 會90年1 月
    5 日最後一期死會會款共24,420元尚未繳納。
  綜上，被告乙○○應給付被告辛○○之死會會款，除本院92
    年度訴字第728 號判決主文所示186,313 元外，尚有283,24
    7 元（258,827 ＋24,420＝283,247）。 又被告乙○○於本
    件應確認之會款債權分屬甲組會、乙組會及十日會，故以到
    期日較晚之十日會翌日即91年5 月11日為利息之起算日。
  (二)被告甲○○應給付被告辛○○之死會會款為170,100 元。
    被告甲○○參與被告辛○○召集之五日會1 會，合會會單上
    「江明進」，實為被告甲○○之誤，被告甲○○於88年8 月
    5 日，以2,600 元得標，於89年12月5 日後即未繳納死會會
    款，自90年1 月5 日至92年3 月5 日會期屆滿止，共27期，
    死會會款合計為340,200 元。惟被告甲○○繳交兩期會款後
    ，即於88年6 月5 日將該會二分之一會份讓予被告丙○○，
    故被告乙○○應給付被告辛○○之死會會款，為170,100 元
    （340,200 ÷2 ＝170,100）。
  (三)被告丙○○應給付被告辛○○之死會會款，為170,100元。
    被告丙○○受讓被告甲○○五日會二分之一會份，故被告丙○○有死會會款170,100 元尚未繳付。另因被告甲○○及丙○○係參與五日會，故以五日會到期日之翌日即92年3 月6
    日為利息起算日。
    並聲明：除訴訟費用負擔比例外，如主文所示。
二、被告之答辯及陳述：
  (一)被告辛○○則以：被告乙○○十日會部分，係伊於88年3 月
    1 0 日，以2,360 元冒標，而甲、乙組死會會款24,420元，
    被告乙○○已透過被告丙○○轉交予伊，故被告乙○○未積
    欠伊任何死會款項。另被告甲○○係參與五日會，然到第3
    會開標時，被告甲○○表明無力再繼續，故其會份即由伊與
    被告丙○○各受讓二分之一，是被告甲○○亦未積欠伊死會
    款項等語，資為抗辯。
  (二)被告乙○○辯稱：十日會第二會係遭被告辛○○冒標，與伊
    無關。而甲、乙組最後一會死會會款共24,420元，已由被告
    丙○○轉交予被告辛○○等語。
  (三)被告甲○○則抗辯稱：伊雖有參與五日會，但於第3 會開標
    時即將該會會份轉讓予被告辛○○、丙○○，故伊自第3 期
    起即與五日會無任何關係，此死會會款自無向伊請求之理等
    語。
  (四)被告丙○○就受讓被告甲○○五日會二分之一之會份，尚積
    欠被告辛○○死會會款170,100 元等情則自認在卷。
  (五)被告均聲明：原告之訴駁回；訴訟費用由原告負擔。
三、原告對被告答辯之陳述：
  (一)被告辛○○於冒標案件中，係將被告乙○○列入「能收部分
    」，且於冒標案件數次提報冒標明細時，從未提及被告乙○○此會亦屬遭冒標之一，顯見被告乙○○非遭被告辛○○冒
    標，而係自己得標，故為死會會員。又被告辛○○於89年12
    月5 日全面宣佈倒會後，除少數不知情之會員仍繳交同年12
    月份之會款外，自90年1 月起即無任何會員繳付會款，此觀
    之被告辛○○之合會付款單記載即可明，故被告乙○○辯稱
    已將甲、乙組最後一會死會會款24,420元交予被告辛○○云
    云顯不實在。
  (二)被告甲○○雖將其參與之五日會會份各讓與二分之一予被告
    辛○○、丙○○，惟就讓與被告辛○○部分，因導致會員兼
    任會首，權利義務混淆，故該讓與應屬無效。
四、兩造不爭執之事實：
  (一)被告辛○○為甲、乙組、五日會、十日會之會首，被告乙○○參與甲組1 會、乙組1 會及十日會2 會，合會會單「江義
    雄」為被告乙○○之誤。被告甲○○參與五日會1 會，合會
    會單「江明進」為被告甲○○之誤，被告甲○○於88年6 月
    5 日，將五日會會份各讓與二分之一予被告辛○○、丙○○
    。
  (二)被告乙○○十日會部分，第一會係於87年10月10日，以2,37
    0 元得標，第二會係於88年3 月10日，以2,360 元得標。均
    於89 年12 月5 日後即未繳納死會會款，自89年12月10日至
    91年5 月10日會期屆滿止，共18期，故第一會死會會款合計
    為222, 660 元 ，第二會死會會款合計為222,480 元。第一
    會死會會款與本院92年度訴字第728 號收取訴訟事件中確認
    之18 6,313元之差額為36,347元。
  (三)被告乙○○甲、乙組會部分，90年1 月5 日最後一期死會會
    款共24,420元。
  (四)被告甲○○五日會部分，係於88年8 月5 日，以2,600 元得
    標，於89年12月5 日後即未繳納死會會款，自90年1 月5 日
    至92 年3月5 日會期屆滿止，共27期，死會會款合計為340,
    200 元。
  (五)被告丙○○於88年6 月5 日受讓被告甲○○五日會二分之一
    會份，尚有死會會款170,100 元未繳付。
  以上為兩造所不爭執，並有合會會單4 紙在卷可稽，且經本院
  調閱92年度訴字第728 號民事卷宗核閱無誤，有該民事判決附
  卷可憑，本院採為判決基礎。
五、本件爭點整理結果如下：
  (一)被告乙○○十日會之第二會是否為被告辛○○冒標。
  (二)被告乙○○甲、乙組90年1 月5 日最後一期死會會款共24,4
    20元是否已給付被告辛○○。
  (三)被告甲○○五日會部分，於該會第3 期時將該會會份二分之
    一讓與被告辛○○，其讓與是否有效。
六、得心證之理由：
  (一)原告起訴有無確認利益部分：
    按確認法律關係之訴，非原告有即受確認判決之法律上利益
    者，不得提起之；確認證書真偽或為法律關係基礎事實存否
    之訴，亦同，民事訴訟法第247 條第1 項規定甚明。所謂即
    受確認判決之法律上利益，係指法律關係之存在與否不明確
    ，致原告在私法上之地位有受侵害之危險，而此危險得以對
    於被告之確認判決除去之者而言，故確認法律關係成立或不
    成立之訴，苟具備前開要件，即得謂有即受確認判決之法律
    上利益，縱其所求確認者為他人間之法律關係，亦非不得提
    起（最高法院42年度台上字第1031號、52年度台上字第1922
    號判例意旨參照）。本件兩造間，就附表所示4 組合會會首
    即被告辛○○對死會會員即被告乙○○、甲○○、丙○○會
    款債權之金額究為若干存有爭執，且本院92年度訴字第728
    號收取訴訟中就被告乙○○參與被告辛○○召集十日會中之
    第一會，僅就李敏藝請求確認之186,313 元為確認，就差額
    36,347元則未經確認，是以，原告如不訴請確認，不惟該項
    法律關係之存否無法明確，且因附表所示4 組合會因被告辛○○冒標致不能繼續進行，而於89年12月5 日結束，此為兩
    造所不爭執。本件附表所示4 組合會皆係在民法債編修正施
    行前成立，依民法債編修正施行前之見解，合會係會員與會
    首間之債權債務契約，會員依契約行使其權利，應向契約當
    事人之會首為之，原告為活會會員，依合會之契約關係，應
    向擔任會首之被告辛○○請求，是被告辛○○對其餘被告會
    款債權金額為若干，將影響原告對被告辛○○債權受償之比
    例，不得謂原告在私法上之地位無受侵害之危險，揆之首開
    說明，原告提起本件確認之訴以排除此項危險，顯有確認利
    益，先予敘明。
  (二)關於爭點一之被告乙○○十日會之第二會是否為被告辛○○
    冒標部分：
    原告主張被告乙○○十日會之第二會係被告乙○○於88年3
    月10日，以2,360 元自行標取等語，被告乙○○則抗辯稱該
    會係由被告辛○○冒標云云，被告辛○○亦附合被告乙○○
    之辯解。本院查：
  法院於審理被告辛○○冒標案件時，被告乙○○未曾以書狀
    或言詞主張其參與之第二會遭被告辛○○冒標一節，經本院
    核閱台灣高等法院台中分院90年度上訴字第1577號刑事卷宗
    無訛，而被告乙○○係被告丙○○之妹婿，被告丙○○復係
    被告辛○○之弟媳，渠等間具有深厚之親戚關係，為兩造所
    不爭執，足認屬實，則被告乙○○實無不知被告辛○○因冒
    標附表所示4 組合會致被訴偽造文書案件經法院審理中，如
    其確遭被告辛○○冒標，則其為維護自己權益，理應出庭或
    以書面陳明其亦係遭被告辛○○冒標之活會會員之一，何以
    反而未加以聞問？是其辯稱第二會係遭被告辛○○冒標云云
    ，是否可信，非無研求之餘地。
  次者，被告辛○○於冒標案件中，係將被告乙○○列入「能
    收」之會員，且列入2 會，有被告辛○○於冒標案件中提出
    之死會會員名單在卷為證，則被告乙○○所參與之第一會及
    第二會，顯係均已得標而為死會會員，否則被告辛○○焉有
    將之列為能收會員之理。又被告辛○○於冒標案件審理中，
    數次提報冒標明細時，從未提及被告乙○○亦屬其冒標之活
    會會員，冒標案件之刑事判決中，亦未認定被告乙○○所參
    與之第二會係被告辛○○冒標等事實，業據本院調取上開刑
    事卷宗核閱屬實，且有該刑事判決在卷為憑，則被告辛○○
    嗣於本院審理李敏藝對被告乙○○提出之92年度訴字第728
    號收取訴訟事件及本案中，始供稱被告乙○○參與之第二會
    係其冒標等語，是否事後為卸免被告乙○○對其應負之死會
    會款債務，所為之迴護被告乙○○之詞，亦不免令人懷疑。
  至被告辛○○雖辯稱將被告乙○○列入能收部分，係希望以
    後可以還他云云，倘屬非虛，則被告乙○○參與之第一會係
    被告乙○○自己得標，第二會則係被告辛○○冒標，故第一
    會為死會，其會款係被告乙○○應給付予被告辛○○，第二
    會為活會，其會款則係被告辛○○應給付予被告乙○○，兩
    者權利義務不同，自應作不同之處理，豈有將2 會均列入能
    收部分之理，是被告辛○○前開所辯，核與常理不符，自不
    足為被告乙○○有利之認定。
  基上，原告主張被告乙○○參與十日會之第二會係被告乙○○於88年3 月10日，以2,360 元自行得標等語，尚屬有據，
    應可採信。此外，被告乙○○復未能舉證以實其說，則其上
    開係遭被告辛○○冒標之辯解，尚屬乏據，不足採信。從而
    ，被告乙○○參與十日會第一會死會會款合計為222, 660元
    ，第二會死會會款合計為222,480 元。
  (三)關於爭點二之被告乙○○甲、乙組90年1 月5 日最後一期死
    會會款共24, 420 元是否已給付被告辛○○部分：
    原告主張被告乙○○參與甲、乙組合會2 會90年1 月5 日最
    後一期死會會款共24,420元尚未繳納等語，被告乙○○否認
    之，並辯稱：上述死會會款已透過被告丙○○轉交予被告辛○○云云，被告辛○○亦為相同之陳述。查：
  被告辛○○係於89年12月5 日宣布倒會，而被告乙○○除係
    會員外，與被告辛○○亦係親戚關係，業如前述，是其理應
    知悉被告辛○○已宣布倒會，則其是否會於宣布倒會後之90
    年1 月5 日，繼續將死會會款交由被告丙○○轉交予被告辛○○，容有疑問。
  又稽之原告提出被告不爭執真正之由被告辛○○記載之甲、
    乙組合會收款單，其中有給付會款者，被告辛○○即以「/
    」註記，未給付會款者，即無「/ 」之註記一節，業據被告
    辛○○陳明在卷，而被告乙○○甲、乙組90年1 月5 日最後
    一期死會會款，則無「/ 」之註記，足認被告乙○○顯未給
    付被告辛○○該二會之死會會款，否則被告辛○○即會以「
    / 」註記。至被告辛○○雖陳稱係一時忘記始未註記云云，
    惟其未能舉證證明，是其前開陳述自無法作為有利被告乙○○認定之證據。
  準此，原告主張被告乙○○未給付甲、乙組90年1 月5 日最
    後一期死會會款共24, 420 元，為可採信。綜上，被告辛○○對被告乙○○之會款債權，有第一會死會會款合計為222,
    660 元，第二會死會會款合計為222,480 元，甲、乙組90年
    1 月5 日最後一期死會會款共24,420元，合計為469,560 元
    ，扣除本院92年度訴字第728 號收取訴訟事件中確認之186,
    313 元，被告辛○○對被告乙○○之會款債權尚有283,247
    元，是原告前開關於被告乙○○之主張，為有理由，應予准
    許。
  (四)關於被告甲○○五日會部分，於該會第3 期時將該會會份二
    分之一讓與被告辛○○，其讓與是否有效部分：
  查：被告甲○○參與被告辛○○召集之五日會，於該會第3
    期時即88年6 月5 日，即將該會會份二分之一讓與被告辛○○之事實，為兩造所不爭執，足認為真正。惟被告甲○○前
    開讓與行為，將使被告辛○○同時兼具會首及會員身份，會
    首對會員之權利義務關係及會員對會首之權利義務關係，將
    因會首與會員同為一人而混同，且與契約應由相對立之當事
    人簽訂原則有違。
  又按現行民法債編第19節之1 合會之相關規定（即民法第70
    9 條之1 至第709 條之9 ，均係於88年4 月21日修正公布，
    自89年5 月5 日施行，本件五日會合會被告辛○○係於88年
    4 月5 日召集，而被告甲○○係於88年6 月5 日將該會會份
    二分之一讓與被告辛○○，雖無上開規定之適用，然按會首
    不得兼為同一合會之會員，修正後之民法第709 條之2 第2
    項定有明文，其立法意旨則為逾期未收取之會款，會首應代
    為給付，並於給付後有求償權。如會首兼為同一合會之會員
    ，則對等之債權債務將集於一身，致使法律關係混淆，且易
    增加倒會事件之發生，故於第2 項明文禁止之。是以，本件
    甲○○將五日會二分之一會份讓與被告辛○○部分，雖因讓
    與係於合會節增訂前，致無法適用修正後之上開規定，惟依
    該條規定之法理及立法意旨，足認被告甲○○之讓與行為，
    將使債權債務集於被告辛○○一身，致使法律關係混淆，故
    其讓與行為應屬無效。
  準此，原告主張被告甲○○將五日會二分之一會份讓與被告
    辛○○之行為係屬無效等語，於法有據。故被告甲○○將五
    日會二分之一會份讓與被告辛○○部分，既屬無效，則其仍
    為五日會之會員，惟其業將該會另二分之一會份讓與被告丙○○，而按一般民間合會，係會首與會員間之債權、債務契
    約。會員除向會首領取得標金外，在得標前須按期繳納活會
    會款，得標後須按期繳納死會會款。會員將其會份讓與第三
    人，如為活會轉讓，則係債權、債務之轉讓，並非單純之債
    權讓與。如係死會轉讓，則純係債務之承擔。故無論為活會
    、死會之轉讓，均非得會首之同意，不生效力，此為民法債
    篇修正施行前實務所採之見解，被告甲○○將二分之一會份
    轉讓予被告丙○○後，係由被告丙○○繳納會款，且於88年
    8 月5 日，以2, 600元標取該合會等情，為兩造所不爭執，
    足認被告辛○○已知悉被告甲○○將二分之一會份轉讓予被
    告丙○○並同意，是被告甲○○轉讓二分之一會份予被告丙○○之行為，業已有效成立，則被告甲○○、丙○○自應各
    負擔該會應繳納之死會會款債務之二分之一，而該會死會會
    款合計為340, 200元，則被告甲○○、丙○○應負擔之會款
    債務各為170,100 元。職是，原告主張被告辛○○對被告甲○○、丙○○之會款債權各為170,100 元，為有理由，應予
    准許。
七、從而，原告主張被告辛○○因召集附表所示之4 組合會，因
    而對被告乙○○、甲○○、丙○○分別有會款債權283,247
    元、170,100 元、170,100 元，及各自合會屆滿之翌日起，
    即各自91年5 月11日、92年3 月6 日、92年3 月6 日起，至
    清償日止，按年息5%計算之利息債權，於法並無不合，其請
    求確認該等金額範圍內之債權存在，應予准許。
八、本件事証已臻明確，兩造其餘攻擊防禦方法與判決結果不生
    影響，自無庸一一論究，併此敘明。
據上論結，本件原告之訴為有理由，依民事訴訟法第78條、第85
條第1項但書，判決如主文。
 中　　華　　民　　國　　94　　年　　11　　月　　23　　日
                  民事第一庭    法　官　游秀雯
以上正本係照原本作成。
如對判決上訴，應於判決送達後20日內向本院提出上訴狀。
 中　　華　　民　　國　　94　　年　　11　　月　  29　　 日
                                 書記官　張西武
附表
┌───┬────────┬───┬────┬───────────┐
│編號  │起迄日          │會金  │標取方式│原告請求確認之會款債權│
│      │                │新台幣│        │即會首對死會會員之會款│
│      │                │      │        │債權                  │
├───┼────────┼───┼────┼───────────┤
│甲組會│86年3月5日起會  │10,000│外標    │被告辛○○對被告乙○○│          │
│      │90年1月5日終了  │      │        │                      │
├───┼────────┼───┼────┼───────────┤
│乙組會│同上            │同上  │同上    │被告辛○○對被告乙○○│
├───┼────────┼───┼────┼───────────┤
│五日會│88年4月5日起會  │同上  │同上    │被告辛○○對被告甲○○│
│      │92年3月5日終了  │      │        │被告辛○○對被告丙○○│
├───┼────────┼───┼────┼───────────┤
│十日會│87年8月10日起會 │同上  │同上    │被告辛○○對被告乙○○│
│      │91年5月10日終了 │      │        │                      │
└───┴────────┴───┴────┴───────────┘
